臺灣高等法院刑事判決　　　　　　　　　　　　　　九十一年度上訴字第七九號
　　上　訴　人　甲○○
　　即　被　告
右上訴人因強盜等案件，不服臺灣板橋地方法院九十年度訴字第一九五八號，中華民
國九十一年一月二十五日第一審判決（起訴案號：臺灣板橋地方法院檢察署九十年度
偵字第一八一一０號），提起上訴，本院判決如左：
    主  文
原判決撤銷。
甲○○共同意圖為自己不法之所有，攜帶兇器，逾越牆垣，於夜間侵入有人居住之建
築物，以強暴、脅迫致使不能抗拒，而取他人之物，處有期徒刑柒年，扣案如附表所
示之物品均沒收。
    事  實
一、甲○○於民國九十年間曾犯竊盜罪，於九十年十月八日經臺灣台中地方法院判處
    有期徒刑八月，緩刑三年，案經確定，惟仍不思悛悔。甲○○原就讀於臺北縣中
    和市○○街一一一號之華夏工業專科學校，為該校之輟學生，熟悉該校校區環境
    ，其因租車發生事故，急需款項賠償，乃於九十年十月中旬與現役軍人尹新輝（
    另經國防部北部地方軍事法院判處應執行有期徒刑八年二月，現在國防部高等軍
    事法院審理中）共同基於意圖為自己不法所有之犯意聯絡，謀議竊取由中和郵局
    在華夏工專側門守衛室旁設置之自動提款機（編號五Ｆ四，由管理員乙○○負責
    保管）內之現鈔，謀議既定，即由甲○○事先購妥氧氣筒、乙炔、噴焊槍接頭各
    一支、魔鬼面具二只以、西瓜刀二把、及拔釘器、活動扳手、螺絲起子、打火機
    、膠帶等工具（如附表編號一至十二所示），並於同年十月中旬某日夜間先將氧
    氣同及乙炔搬入華夏工專機械館後方水塔旁藏置備用。迄民國九十年十月二十三
    日凌晨二時三十分許，甲○○與尹新輝二人共同攜帶客觀上具有危險性可供兇器
    使用之西瓜刀二把、拔釘器、活動扳手、螺絲起子各乙支，及其餘之噴焊槍接頭
    、魔鬼面具二只、打火機、黃色膠帶等物（裝載於甲○○所有如附表編號十三所
    示之背包），尹新輝另攜帶其所有之白色手套二付（如附表編號十四所示），自
    華夏工專機械館旁即中和市○○街一０九巷一一弄口翻越圍牆侵入夜間有警衛駐
    守之華夏工專校區，各自戴上白色手套，甲○○並戴上紅色魔鬼面具、尹新輝戴
    上黑色魔鬼面具偽裝，嗣二人行經機械館前發現警衛丙○○背對門外在內休憩，
    為防止丙○○發覺報警，乃變更犯意為強盜，共同進入機械館內，分持西瓜刀高
    舉作勢，再由尹新輝以黃色膠帶綑綁丙○○雙手、密貼口、眼，以此強暴、脅迫
    手段，致使丙○○不能抗拒，其間甲○○並向其詢問有無其他警衛人員，復取走
    丙○○所有之行動電話、口哨，以防止其對外聯絡求救，之後並將丙○○推入該
    館電機房內，再將其手腳綑綁，拘禁於電機房內；渠二人制服丙○○後，再將先
    行藏置之氧氣筒、乙炔等工具，搬運至校園後門設置郵局提款機處，由尹新輝負
    責把風，甲○○使用乙炔、氧氣筒欲燒開乙○○監督管領之郵局提款機下方鋼板
    ，惟因鋼板太厚，無法破壞，甲○○改燒提款機操作面板，致使面板因而損壞致
    令不堪使用，足以生損害於中和郵局及該提款機之保管人乙○○，惟仍未能燒開
    面板，並因而觸動警鈴，二人見事跡敗露，隨即丟下焊燒工具後逃離現場。惟甲○○、尹新輝二人循原路途行經機械館時，因未能自提款機內劫得款項，復憶及
    曾煥昌仍遭渠二人綑綁拘禁於電機房，身上或有財物，即由甲○○提議劫取丙○○身上之財物，彼等即接續利用丙○○仍遭綑綁不能抗拒之同一機會，由甲○○
    持西瓜刀在電機房門口把風，由尹新輝入內在丙○○身上搜尋財物，並強取丙○○口袋內皮夾放置之現金新臺幣（下同）二千七百元，其後尹新輝因聽聞甲○○
    大叫「警察來了！」，隨即將皮夾丟置於電機房內，二人分別逃離現場，於逃逸
    時，尹新輝因一時緊張將所得之現金遺落於校園內，彼等並將所攜帶之犯案工具
    及丙○○之行動電話、口哨沿途棄置各處。迨同日上午四時許，因臺北縣警察局
    中和分局南勢派出所警員接獲通報，趕赴華夏工專，於臺北縣中和市○○路華夏
    工專圍牆旁，發現尹新輝行跡可疑，施予盤查而查獲，再查獲隨行在後之甲○○
    ，並在華夏工專校園內查扣得甲○○、尹新輝所有如附表所示之物品。
二、案經乙○○訴由臺北縣警察局中和分局報請臺灣板橋地方法院檢察署檢察官偵查
    起訴。
    理  由
一、訊據被告甲○○對其於前揭時地，如何與共犯尹新輝謀議竊取華夏工專內設置之
    提款機，並事先備妥工具，迨行竊當日復變易為強盜犯意，持西瓜刀將校園警衛
    丙○○綑綁後，持工具強盜提款機內之現金，其後因警鈴大作而未遂之事實均坦
    承不諱，惟矢口否認有另行強盜丙○○財物之犯行，辯稱其僅係叫尹新輝替丙○○鬆綁，並未提議強取其身上之財物，亦不知尹新輝有強取其皮夾內款項之犯行
    等語。經查：
（一）被告甲○○於前揭時地，如何與共犯尹新輝謀議竊取華夏工專內設置之提款機
      ，並事先備妥各式工具，迨行竊當日復變易為強盜犯意，持西瓜刀將校園警衛
      丙○○綑綁至其不能抗拒後後，再持工具欲以燒割毀損提款機之方式強盜提款
      機內之現金，其後因警鈴大作而未遂等事實，業據被告甲○○於偵審中迭次自
      白不諱，核與告訴人乙○○於警訊及審理中之指訴、及被害人即警衛丙○○、
      承辦警員陳乙震所證述之情節，及同案共犯尹新輝於警訊及偵審中供述之主要
      情節均相符合，並有扣案如附表所示之物品及現場照片二十幀、及被害人丙○○之贓證物品認領保管單、警員陳乙震繪製之現場圖等附卷可稽。又被告等犯
      案時攜帶使用之西瓜刀二把極為鋒利，其餘之拔釘器長五十八公分，二端均為
      尖銳之金屬，活動扳手長二十六公分，螺絲起子長十七公分，均為堅硬之金屬
      器材，在客觀上對人體具有危險性，可供兇器使用，業經本院勘驗屬實（本院
      九十一年七月二十三日審判筆錄）。至於被告及尹新輝原雖均供稱在綑綁丙○○之前曾由被告持刀抵住丙○○之頸部，然被害人丙○○於偵查、原審及本院
      審理時，均堅決證稱被告等雖臉帶魔鬼面具並高舉西瓜刀作勢，但並未持刀抵
      住其頸部等語綦詳（偵查卷第六十九頁反面、原審卷第六十三頁、本院卷第三
      十六頁），且被告事後亦否認持刀抵住被害人，故被告及尹新輝原先關於曾由
      被告持刀抵住丙○○頸部部分之自白，既與被害人丙○○指述之情形不符，又
      無其他補強證據足以證明其真實性，尚屬無法證明與事實相符；惟被告二人於
      深夜臉帶魔鬼面具，持西瓜刀高舉作勢，此種脅迫情形就客觀上觀察已足以壓
      抑被害人丙○○之意思自由，而達於不能抗拒之程度，被告等復以強暴手段使
      用膠帶將丙○○加以綑綁，並取走其行動電話及口哨，彼等實施之強暴、脅迫
      手段確已達使丙○○不能抗拒，已極為灼然。
（二）被告等於燒割提款機未果，並因觸動警鈴而於逃逸途中，由尹新輝進入電機室
      ，利用丙○○仍遭綑綁不能抗拒之狀態下，搜尋財物強取其口袋皮夾內之二千
      七百元等事實，亦為被告所不諱言，並經共犯尹新輝及被害人丙○○於偵、審
      中迭次供證明確。被告雖否認參與此部分犯行，辯稱：其當時是要尹新輝將綑
      綁警衛之膠帶鬆綁，並無共同強盜丙○○之財物，亦不知情云云。然查此部分
      犯罪事實，業據共犯尹新輝於警訊中證稱：「因觸動警鈴，警方前來，我們見
      無法得逞，馬上往機械館方向逃逸，我與甲○○再一次進入機械館內，由我動
      手將無法動彈之警衛丙○○的口袋翻找財物，而發現皮夾，取走皮夾內二千七
      百元整」（偵查卷第十一頁反面），於偵查中證稱：「... 我們二人一起跑，
      至警衛室旁，他（指被告）要我拿管理員的皮包... 」，及「甲○○在警鈴響
      後提議拿警衛皮包，我們二人入機房內，他要我翻警衛身、搜他口袋，伊拿出
      皮包後，甲○○說警察來了，我緊張就丟皮包在地上。」等語（偵查卷第六十
      三頁反面第六四頁），於原審審理中亦證稱：「... 我們順著原路要跑，經過
      機械館時，甲○○提議說看警衛有沒有錢，拿他的錢走，是我進入電機房拿警
      衛的錢，... 」等語（原審卷第六十七頁），核與被告於警訊及偵查中自承尹
      新輝搜刮丙○○身上財物時，其持西瓜刀在外把風等情相符（偵查卷第五頁反
      面、第四十三頁反面、第五十六頁反面），又本院經囑託法務部調查局對被告
      及尹新輝實施測謊鑑定結果，「一、甲○○稱：(一)盜取丙○○的財物不是渠提
      議的；(二)尹新輝盜取丙○○財物時渠不知清。上述問題經測試均呈情緒波動反
      應，研判有說謊。二、尹新輝稱：(一)當天是甲○○提議盜取丙○○的財物；(二)
      渠動手盜取丙○○的皮夾時甲○○在現場把風。上述問題經測試均無情緒波動
      反應，研判未說謊。」，有法務部調查局九十一年七月一日調科參字第０九一
      ００三五七八四０號測謊報告書在卷可稽（本院卷第五十七頁），由上開測謊
      鑑定結果，亦足資為共犯尹新輝及被告等所為關於係被告提議下手、並於尹新
      輝著手時持刀在外把風等供述，確與事實相符之佐證。至於被告雖辯稱其係要
      尹新輝替警衛鬆綁云云，然查被告於偵查中已坦承並未解開丙○○等情不諱（
      偵查卷第四十四頁），且丙○○於原審中亦證稱：「我聽見門聲又打開，不確
      定有幾人進入，只知道他們其中一人將我偏一邊從口袋內拿出皮包，就聽到關
      門聲音後，我就開始掙脫綑綁的塑膠帶，掙脫約五分鐘後，就拆開塑膠繩」等
      語（原審卷第四十三、四十四頁），均與被告所辯情節不符，況且被告等當時
      係在已觸動警鈴倉皇逃逸途中，衡情亦無再替警衛鬆綁，讓警衛恢復自由參與
      追捕行動之可能，被告所辯進入電機房之目的係為將綑綁警衛之膠帶鬆綁云云
      ，應係事後飾卸之詞，無足採信。
（三）綜上所述，本案事證明確，被告之犯行應堪認定。
二、核被告所為，係犯強盜罪而有刑法第三百二十一條第一項第一、二、三款之情形
    ，應依修正後刑法第三百三十條第一項之罪論科，其以燒割方法致令提款機面板
    不堪用部分，係另犯刑法第三百五十四條之罪。其所犯上開二罪間有方法行為與
    目的行為之牽連關係，應從一重依修正後刑法第三百三十條第一項之罪處斷。被
    告與尹新輝間，互有犯意聯絡及行為分擔，均屬共同正犯。被告行為後，懲治盜
    匪條例業於九十一年一月三十日公布廢止，刑法第三百二十八條、第三百三十條
    則於同日修正公布，按懲治盜匪條例之廢止，與刑法強盜罪等相關條文之修正，
    係同時公布生效，立法目的在以修正後之刑法取代懲治盜匪條例，避免修正前之
    刑法發生中間法之效力，故懲治盜匪條例雖已廢止，然因廢止前後均有刑罰規定
    ，應屬刑法第二條第一項之行為後法律之變更，而非刑罰廢止，依刑法第二條第
    一項規定，自應就被告行為時有效之懲治盜匪條例與修正後之刑法比較適用，至
    於修正前之刑法既非中間法，即不生比較問題。查懲治盜匪條例第五條第一項第
    一款之罪之法定刑為無期徒刑或七年以上有期徒刑，修正後刑法第三百三十八條
    第一項之罪之法定刑為七年以上有期徒刑，以修正後刑法第三百三十條第一項之
    罪之刑度較輕，自應適用修正後刑法第三百三十條第一項之罪處斷。本案被告行
    為時懲治盜匪條例仍為有效之法律，公訴意旨認被告係犯修正前刑法第三百三十
    條第一項云云，其見解雖有不當，惟被告行為後相關法律之廢止、修正及應適用
    情形已如前述，自應逕行適用修正後之刑法論處。又被告等原先雖係本於竊盜之
    犯意，惟其後所用之手段，已由竊盜而變為強盜，圖謀不法所有取得他人財物之
    犯意，仍相一貫，僅於中途變更其竊取之手段為強取而已，自應論以強盜罪責（
    最高法院二十四年上字第四六七三號判例要旨參照）。被告等變更為強盜犯意後
    ，在無法破壞提款機取得款項後，復基於同一意圖為自己不法所有之犯罪目的，
    在盜所現場接續利用之前所施強暴、脅迫手段致使被害人丙○○不能抗拒之同一
    機會，強取被害人丙○○之財物，應僅成立單純一罪，公訴意旨將之強行割裂為
    強盜未遂及既遂二罪，亦有未洽。被告等制伏警衛丙○○將之綑綁拘禁於電機房
    內之行為，係屬強盜之部分行為，尚不另成立私行拘禁罪，公訴意旨此部分亦有
    誤會。又被告等制伏丙○○後取走其行動電話及口哨部分所為，目的僅在於避免
    丙○○脫困後對外聯絡呼救之用，並無為自己不法所有之意圖，亦僅為強盜手段
    之部分行為，併此指明。
三、原判決對被告論科，固非全然無見，惟查：(1)原判決裁判時懲治盜匪條例仍屬有
    效之法律，原判決未依該條例對被告論科，已非適法；被告行為後，懲治盜匪條
    例業於九十一年一月三十日公布廢止，刑法第三百三十條則於同日修正公布，原
    判決未及比較適用，亦嫌未洽。(2)被告強盜部分所為僅成立一罪，原判決將之強
    行割裂為既遂、未遂二罪論科，其所持之法律見解亦有可議。(3)華夏工專之校區
    係外設圍牆環繞，內有各式校舍、操場、空地之整體性建築物，有警員陳乙震繪
    製之現場圖可按（偵查卷第五十九頁反面），且該校區內夜間有警衛人員駐守，
    被告等逾越牆垣於夜間侵入華夏工專校區，顯已符合刑法第三百二十一條第一項
    第一、二款之加重情形，乃原判決認被告所為不構成此部分之加重條件，適用法
    則亦屬不當。(4)被告等犯案時所攜帶之兇器除西瓜刀二把外，另有拔釘器、活動
    扳手、螺絲起子亦為兇器，原判決就拔釘器等部分略而不論，自有疏誤。(4)刑法
    第三十八條第一項第二款所定得沒收之供犯罪所用或供犯罪預備之物，必於犯罪
    有直接關係者，始屬相當（最高法院五十一年台非字第十三號判例），警方查扣
    被告所有之鴨舌帽乙頂及運動服外套乙件（即原判決附表編號十四、十五），僅
    係被告穿著之衣物，與被告之前開犯行難認有何直接關係可言，原判決一併予以
    沒收，亦有不當。被告仍執陳詞提起上訴，否認部分犯行，雖無理由，然原判決
    既有可議，自屬無法維持，應由本院將原判決撤銷，另為適法之諭知。爰審酌被
    告因租車事故需款賠償，竟夥同友人攜帶兇器進入就讀之校園起意強盜，對於被
    害人施以強暴手段，嚴重破壞社會秩序，惟被告犯案時甫滿十八歲（七十二年三
    月二十三日生），年輕識淺，其為本件犯行時，並未傷及被害人丙○○，所得財
    物亦因與共犯逃逸時緊張丟棄，而未及花用，情節尚輕，及被告犯後坦承大部分
    犯行，已知錯誤，態度尚佳等一切情狀，量處如主文第二項所示之刑，以資懲儆
    。
四、扣案如附表所示之物品，分別為被告及共犯尹新輝所有，且供犯罪所用之物，業
    據被告及共犯尹新輝供明在卷，均依法宣告沒收。至於其餘扣案被告所有之鴨舌
    帽乙頂及運動服外套乙件（即原判決附表編號十四、十五），與本案之犯行並無
    直接密切之關聯，自不得宣告沒收。
據上論斷，應依刑事訴訟法第三百六十九條第一項前段、第三百六十四條、第二百九
十九條第一項前段、刑法第三百三十條第一項、第三百二十一條第一項第一、二、三
款、第三百五十四條、第二十八條、第五十五條、第二條第一項前段、第三十八條第
一項第二款、罰金罰鍰提高標準條例第一項前段，判決如主文。
本案經檢察官吳國南到庭執行職務。
中      華      民      國    九十一    年      八      月      六      日
                              臺灣高等法院刑事第二十三庭
                                  審判長法  官 黃  瑞  華
                                        法  官 雷  雯  華
                                        法  官 宋      祺
右正本證明與原本無異。
如不服本判決應於收受送達後十日內向本院提出上訴書狀，其未敘述上訴之理由者並
得於提起上訴後十日內向本院補提理由書（均須按他造當事人之人數附繕本）。
                                        書記官 蔡  慧  娟
中      華      民    國    九十一    年      八      月      八      日
附錄：本判決論罪科刑法條全文
刑法第三百三十條第一項
犯強盜罪而有第三百二十一條第一項各款情形之一者，處七年以上上有期徒刑。
刑法第三百二十一條
犯竊盜罪而有左列情形之一者，處六月以上五年以下有期徒刑：
一、於夜間侵入住宅或有人居住之建築物、船艦或隱匿其內而犯之者。
二、毀越門扇、牆垣或其他安全設備而犯之者。
三、攜帶兇器而犯之者。
四、結夥三人以上而犯之者。
五、乘火災、水災或其他災害之際而犯之者。
六、在車站或埠頭而犯之者。
前項之未遂犯罰之。
刑法第三百三十條
犯強盜罪而有第三百二十一條第一項各款情形之一者，處五年以上十二年以下有期徒
刑。
前項之未遂犯罰之。
刑法第三百五十四條
毀棄、損壞前二條以外之他人之物或致令不堪用，足以生損害於公眾或他人者，處二
年以下有期徒刑、拘役或五百元以下罰金。
附表：
┌────┬──────────┬─────┬─────────────┐
│編  號  │物               品 │數      量│備                     註 │
├────┼──────────┼─────┼─────────────┤
│  一    │   氧氣筒           │   一支   │被告甲○○所有            │
├────┼──────────┼─────┼─────────────┤
│  二    │   乙炔             │   一支   │被告甲○○所有            │
├────┼──────────┼─────┼─────────────┤
│  三    │   噴焊槍接頭       │   一支   │被告甲○○所有            │
├────┼──────────┼─────┼─────────────┤
│  四    │   紅色魔鬼面具     │   一只   │被告甲○○所有            │
├────┼──────────┼─────┼─────────────┤
│  五    │   黑色魔鬼面具     │   一只   │被告甲○○所有            │
├────┼──────────┼─────┼─────────────┤
│  六    │   西瓜刀           │   二支   │被告甲○○所有            │
├────┼──────────┼─────┼─────────────┤
│  七    │   拔釘器           │   一支   │被告甲○○所有            │
├────┼──────────┼─────┼─────────────┤
│  八    │   活動扳手         │   一支   │被告甲○○所有            │
├────┼──────────┼─────┼─────────────┤
│  九    │   螺絲起子         │   一支   │被告甲○○所有            │
├────┼──────────┼─────┼─────────────┤
│  十    │   打火機           │   一個   │被告甲○○所有            │
├────┼──────────┼─────┼─────────────┤
│  十一  │   黃色膠帶         │   一捲   │被告甲○○所有            │
├────┼──────────┼─────┼─────────────┤
│  十二  │   使用過之黃色膠帶 │   一綑   │被告甲○○所有            │
├────┼──────────┼─────┼─────────────┤
│  十三  │   藍色背袋         │   一只   │被告甲○○所有            │
├────┼──────────┼─────┼─────────────┤
│  十四  │   白色手套         │   二雙   │共犯尹新輝所有            │
└────┴──────────┴─────┴─────────────┘
